臺灣高等法院民事裁定  
109年度抗字第847號
抗  告  人  沈春英  


            沈玥辰  

相  對  人  沈德寶  
上列當事人間請求塗銷所有權移轉登記等事件，對於中華民國10
9年5月4日臺灣臺北地方法院109年度補字第889號關於核定訴訟
標的價額所為裁定提起抗告，本院裁定如下：
    主    文
原裁定關於核定訴訟標的價額部分廢棄。
本件訴訟標的價額核定為新臺幣壹仟參佰零陸萬肆仟貳佰肆拾壹
元。
抗告費用由相對人負擔。
    理    由
一、按訴訟標的之價額，由法院核定；核定訴訟標的之價額，以
    起訴時之交易價額為準；無交易價額者，以原告就訴訟標的
    所有之利益為準；法院因核定訴訟標的之價額，得依職權調
    查證據，民事訴訟法第77條之1第1、2、3項定有明文。準此
    ，訴訟標的價額之核定，固屬法院職權，惟法院核定該價額
    並非漫無限制，仍應調查事實，依客觀情況定之。又動產或
    不動產之交易價額常受買賣雙方之需求、主觀好惡、目的及
    利用價值等之影響，若當事人間就該交易價額有所爭執，尤
    應調查實際情形以為核定訴訟標的價額之依據。是此所謂之
    交易價額，應係指客觀之市場交易價額而言（最高法院99年
    度台抗字第88號裁定意旨參照）。　　　　
二、經查：
  ㈠本件抗告人係以相對人為被告，於原審起訴主張：坐落臺北
    市○○區○○段○○段000地號、權利範圍319/10000土地（下稱系
    爭土地），及其上門牌號碼臺北市○○區○○街000號、權利範
    圍全部房屋（下稱系爭房屋，與系爭土地合稱系爭房地）係
    伊等借名登記在訴外人沈金圳名下，詎沈金圳與相對人通謀
    虛偽意思表示，以假買賣之方式，將系爭房地移轉所有權登
    記在相對人名下，自屬無效，爰聲明求為：相對人應將系爭
    房地所有權移轉登記塗銷，回復登記予沈金圳，有109年1月
    17日民事起訴狀可稽（原法院北司調卷第5至9頁），則本件
    訴訟標的價額之核定，自應以起訴時系爭房地之客觀交易價
    額為準。抗告人雖主張：應以土地公告現值及房屋課稅現值
    作為計算之依據云云，惟土地公告現值係直轄市或縣（市）
    政府對於轄區內之土地，經常調查其地價動態，繪製地價區
    段圖並估計區段地價後，提經地價評議委員會評定，據以編
    製土地現值表於每年1月1日公告，作為主管機關審核土地移
    轉現值及補償徵收土地地價之依據（平均地權條例第46條規
    定參照），而房屋課稅現值則係直轄市或縣（市）政府稽徵
    機關依據納稅義務人之申報，參照不動產評價委員會評定之
    標準所核計，作為課徵房屋稅之依據（房屋稅條例第7條、
    第10條規定參照），與土地、房屋實際交易價值難認相當，
    自無足取。而現行地政機關就不動產之交易價格已採實價登
    錄制度，故鄰近不動產於一定期間內所登錄之交易價格，當
    更為貼近於客觀之市場交易價格，可作為核定訴訟標的價額
    之基準。
　㈡查系爭房屋型態為5層樓公寓之第1層，取得使用執照字號為7
    3年使字1730號，於74年2月9日辦理保存登記，主建物暨附
    屬建物面積合計為87.35平方公尺，有建物登記謄本附卷可
    憑（原法院北司調卷第19頁），其距本件109年1月17日起訴
    時之屋齡約為35年。本院依職權搜尋內政部不動產交易實價
    查詢服務網，於同地段類似條件之鄰近不動產交易實價登錄
    資料（本院卷第17頁），其中編號6之不動產，建物區段為
    臺北市○○區○○街000○000號，係於108年12月交易、屋齡36年
    、樓別1層/樓高5層、面積共60.67坪、交易單價約49萬4483
    元/坪（本院卷第25頁），其與系爭房地相較，交易時間距
    本件起訴時僅1個月，坐落地點距離系爭房屋僅數十公尺，
    均鄰近捷運麟光站（Google地圖見本院卷第27頁），屋齡相
    差僅1年，樓層同為1樓等條件相當類似，應可客觀反應系爭
    房地之價值，則其交易單價約「49萬4483元/坪」非不可採
    為本件核定系爭房地價值參考之依據。原法院固另有搜尋內
    政部不動產交易實價查詢服務網，雖亦查得另筆登錄交易資
    料（原法院補卷第11頁），係於108年1月交易、建物區段為
    臺北市○○區○○街00巷0○00號、屋齡32年、樓別1層/樓高5層
    、面積51.77坪、交易單價約80萬4668元/坪（本院卷第19頁
    ）；惟其交易時間距本件起訴時達1年，坐落地點距離系爭
    房屋約1.5公里遠，鄰近捷運六張犁站（Google地圖見本院
    卷第29頁），屋齡相差3年，尚非類似，亦不適於執為參考
    之依據。則原法院以所查得之交易資料房地每坪之交易單價
    約為80萬4700元，尚有未洽。
  ㈢再者，內政部不動產交易實價查詢服務網所謂「交易單價」
    實係包含土地及房屋之價額在內，此觀該資料中「交易筆棟
    數」欄併列土地、建物資料即明。系爭房屋面積合計為87.3
    5平方公尺，已如前述，折算約為26.42坪（87.35×0.3025＝2
    6.42，小數點第3位以下4捨5入），以每坪單價49萬4483元
    為準，算得系爭房地起訴時之客觀交易價額為1306萬4241元
    （494,483元/坪×26.42坪＝13,064,241元，元以下4捨5入）
    。據此，本件抗告人第一審之訴訟標的價額應核定為1306萬
    4241元，原裁定核定為2126萬0174元，容有未洽。抗告意旨
    指摘原裁定關於核定訴訟標的價額部分不當，求予廢棄，為
    有理由，爰將原裁定此部分廢棄，更為裁定如主文第二項所
    示。又原裁定關於核定訴訟標的價額部分既經廢棄，則原裁
    定關於命補繳裁判費部分，即失所附麗，應由原法院另行裁
    定，附此敘明。　　
三、據上論結，本件抗告為有理由，爰裁定如主文。
中　　華　　民　　國　　109 　年　　7 　　月　　31　　日
                  民事第十四庭
                        審判長法  官  蔡和憲 
                              法  官  藍家偉
                              法  官  蕭清清
正本係照原本作成。
本裁定除以適用法規顯有錯誤為理由外，不得再抗告。如提起再
抗告，應於收受送達後10日內委任律師為代理人向本院提出再抗
告狀。並繳納再抗告費新臺幣１千元。
中　　華　　民　　國　　109 　年　　7 　　月　　31　　日
　　　　　　　　　    　　　　書記官  強梅芳